【裁判字號】    98,重上,662
【裁判日期】    990518
【裁判案由】    拆屋還地
【裁判全文】
臺灣高等法院民事判決                 98年度重上字第662號
上  訴  人  丁 ○ ○
            乙 ○ ○
            戊 ○ ○
            許 添 福
共      同
訴訟代理人  余 鐘 柳律師
被 上訴 人  甲    ○
追 加原 告  丙○○○
共      同
訴訟代理人  蕭 晴 旭律師
上列當事人間請求拆屋還地事件，上訴人對於中華民國98年9月1
6日臺灣士林地方法院98年度重訴字第164號第一審判決提起上訴
，被上訴人並為追加當事人，經本院於99年5月4日言詞辯論終結
，玆判決如下：
    主      文
上訴駁回。
第二審及追加之訴訴訟費用，由上訴人負擔。
    事實及理由
一、訴之變更或追加，非經他造同意，不得為之。但第255條第1
    項第2款至第6款情形，不在此限，民事訴訟法第446條第1項
    定有明文。易言之，請求之基礎事實同一者，原告亦得於第
    二審追加當事人（最高法院97年度台抗字第68號、96年度台
    抗字第376號、92年度台抗字第183號、90年度台抗字第537
    號裁定參照）本件被上訴人主張伊為坐落於台北縣汐止市○
    ○段街后小段592、592-1、592-2、592-3地號土地（下分別
    以地號稱之）共有人之1，起訴請求上訴人拆屋還地，嗣於
    本院審理程序中追加系爭土地共有人之丙○○○為原告（見
    本院卷，67頁），被上訴人所提起之原訴與追加之訴，均本
    於民法第767條、第821條之規定，且均以上訴人未經共有人
    同意而占有系爭土地為基礎事實，經核與民事訴訟法第446
    條第1項但書、第255條第1項第2款規定相符，追加程序合法
    ，先予敘明。
二、被上訴人及追加原告（下稱被上訴人等2人）主張：伊為系
    爭土地之共有人，上訴人丁○○、乙○○、戊○○及許添福
    無權占用系爭土地並於其上搭建鐵皮、磚造等建物，上訴人
    許添福所有門牌號碼台北縣汐止市○○路15 3巷47號房屋（
    下稱系爭47號房屋）占用系爭592、592-2及592-3地號土地
    如附圖所示系爭592(B)、592-2(B)、592-3(A )部分，而上
    訴人丁○○、乙○○及戊○○（下合稱上訴人丁○○等3人
    ）所共有門牌號碼台北縣汐止市○○路153巷43號房屋（下
    稱系爭43號房屋）占用系爭592地號土地如附圖所示592(A)
    部分，上訴人丁○○等3人之門牌號碼為台北縣汐止市○○
    路153巷49號之房屋（下稱系爭49號房屋）則占用系爭592-1
    、592-2地號土地如附圖所示592-1(A)、592-2(A) 部分等情
    ，爰依民法第767條之規定，求為判決命上訴人丁○○等3人
    應將系爭592地號土地如附圖所示592( A)部分(面積為66平
    方公尺)之房屋與其他工作物拆除，將系爭592-1、592-2地
    號土地如附圖所示592-1(A)、592-2(A)部分(面積為65平方
    公尺)之房屋與其他工作物拆除，並將上開土地返還予伊及
    系爭土地其他共有人。上訴人許添福應將系爭592、592-2、
    592-3地號土地如附圖所示592(B)、592-2(B)、592-3(A)部
    分（面積為290平方公尺)之房屋與其他工作物拆除，並將土
    地返還予伊及系爭土地其他共有人。（原審判決被上訴人勝
    訴）並對於上訴人之上訴，答辯聲明：上訴駁回。
三、上訴人則以：系爭土地原為訴外人林查某與林之先祖渡海
    來台時所開墾，並於其上興建三合院，嗣於日據時期辦理地
    籍調查時，將系爭土地登記為林查某及林所有，應有部分
    各二分之1，並分別於59年間及65年間自系爭592地號土地分
    割為系爭4筆土地。林查某與林為同祖父之堂兄弟，並共
    同居住於三合院之左右廂房（右廂房為林及其子孫即被上
    訴人、上訴人許添福等人居住，左廂房為林查某兄弟3人及
    其子孫等人居住）。上訴人許添福與被上訴人為兄弟，其母
    周氏示為林之媳婦仔(即養女)，而上訴人丁○○之配偶林
    銀為林守財之養女，其祖父林火日與林查某為兄弟，均於日
    據時期即設籍於系爭土地上，而係因日後家族成員增加，原
    有三合院已不敷使用，上訴人丁○○遂與林查某等叔公協商
    ，先於三合院最右方興建系爭43號房屋居住，當時被上訴人
    原在外謀生，光復後返家於系爭43號房屋旁另新建房屋居住
    （即門牌號碼為同巷45號之房屋），嗣上訴人許添福則於系
    爭45號房屋旁之空地興建房屋居住（即系爭47號房屋），系
    爭房屋均使用共同壁興建而成。又因系爭土地前均由家中尊
    長管理處分而始終未分割，直至55年間始辦理繼承登記，足
    證伊興建系爭房屋已經家中尊長之同意，可認系爭土地共有
    人間已有分管之協議，伊並非無權占用。至系爭49號房屋則
    係由原三合院整修而成，因88、89年間颱風來襲而將前半段
    翻修為鐵皮屋，後半段仍保留原有之瓦片，並非上訴人丁○
    ○等3人所興建，縱認系爭土地共有人間並無分管協議而同
    意於系爭土地上建築房屋，伊對於系爭土地亦有使用借貸關
    係存在，且系爭房屋仍完好如初，堅固堪用，使用借貸關係
    尚未消滅，亦非無權占有，另被上訴人與上訴人許添福原約
    定由上訴人許添福代繳系爭土地之地價稅以充使用系爭土地
    之對價，上訴人許添福亦曾於69至74年間代被上訴人繳納地
    價稅，足證雙方有租地建屋之租賃關係存在，且為不定期限
    租賃，上訴人許添福自屬有權占用系爭土地。再兩造為同胞
    兄弟或堂兄妹之親屬關係，自日據時期起即同財共居，且於
    系爭房屋興建時，系爭土地全體共有人均未加以反對，被上
    訴人及追加原告於40餘年後突提起本件訴訟請求伊拆屋還地
    ，顯違誠信原則且有權利濫用之情等語，資為抗辯。並對於
    原判決提起上訴，聲明：(一)原判決廢棄。(二)甲○在第一審之
    訴駁回。對於追加原告為追加之訴，則聲明追加之訴駁回。
四、兩造不爭執之事項：
  (一)台北縣汐止市○○段街后小段592地號土地於日據時期登記
    為林查某與林共有（嗣於59年2月21日分割增加同小段592
    -1、592-2地號土地，又於65年9月30日分割增加同小段592-
    3地號土地，即系爭土地），系爭土地現由被上訴人及追加
    原告與訴外人林愛、葛林美惠、林陳麵、林御琦、潘金玉、
    黃錦連、黃錦鳳、余學文、余佳樺、徐若涵、張美雲等人共
    有。
  (二)系爭43號房屋為上訴人丁○○等3人所有，占用系爭592地
    號土地如附圖所示592(A)部分，面積為66平方公尺。
  (三)系爭49號房屋原為林銀所有，林銀死亡後由上訴人丁○○等
    3人繼承（上訴人丁○○為林銀之配偶，上訴人乙○○及戊
    ○○則為其子女），占用系爭592-1、592-2地號土地如附圖
    所示592-1(A)、592-2(A)部分，面積合計為65平方公尺。
  (四)系爭47號房屋為上訴人許添福所有，占用系爭592、592-2、
    592-3地號土地如附圖所示592(B)、592-2(B)、592-3(A) 部
    分，面積合計為290平方公尺。
五、玆就兩造爭執之事項，分別判斷如下：
  (一)關於上訴人丁○○等3人使用系爭土地建築系爭43號、49號
    房屋，有無正當權源部分：就此，被上訴人等2人主張上訴
    人丁○○等3人所有系爭43、49號房屋非得系爭土地共有人
    同意而建築，且無使用借貸之法律關係存在，自屬無權占用
    系爭土地。又上訴人丁○○係於43年始入贅於林銀，而林查
    某早於35年間死亡，其主張經林查某等系爭土地共有人同意
    而建築系爭43號房屋，實不可能，且林查某與林分屬二家
    ，林查某亦不可能單獨同意出借系爭592地號土地予上訴人
    丁○○使用。上訴人丁○○等3人占用系爭土地迄今已數十
    載，其本於所有權之權能請求拆屋還地，為正當權利之行使
    ，實與權利濫用無涉等語。上訴人丁○○等3人則辯稱辯稱
    系爭49號房屋為林及林查某之先祖來台時共同興建，原係
    三合院建築，林與林查某為同祖之堂兄弟關係，於日據時
    代辦理地籍調查時，以林、林查某2人名義辦理系爭土地
    所有權登記，應有部分各二分之1，林及其家屬（包含被
    上訴人、上訴人許添福等）住右廂房，林查某及家屬（包含
    林火日、林守財、上訴人丁○○等3人）則住於左廂房，為
    典型之大家族。嗣因家族成員日眾，原三合院已不敷，上訴
    人丁○○乃經林查某同意，於系爭土地最右側，增建系爭43
    號房屋，其後因政府實施三七五減租條例，被上訴人之父乃
    要求被上訴人回家，利用系爭43號房屋之左側牆壁再興建45
    號房屋，復因上訴人許添福之子女亦已成長，又利用被上訴
    人所有45號房屋牆壁，再增建系爭47號房屋。因88、89年間
    颱風來襲，故上訴人許添福又將系爭49號房屋前半段翻修為
    鐵皮屋，後半段仍保留原有之瓦片，仍為住家。可見上訴人
    丁○○等3人興建系爭43號、49號房屋係經共有人同意，就
    系爭土地有使用借貸關係存在，且系爭房屋仍完好如初，堅
    固堪用，使用借貸關係尚未消滅，並非無權占有。另兩造自
    日據時期起即同財共居，被上訴人等2人於40餘年後突提起
    本件訴訟請求上訴人丁○○等3人拆屋還地，顯違誠信原則
    且有權利濫用之情等語。分述如下：
  1.查系爭土地最初共有人為林與林查某，二人均設籍於臺北
    州七星郡汐止街汐止字街后五百九十二番地。又林戶內，
    有被上訴人及上訴人許添福之母周氏示（林之媳婦仔），
    上訴人許添福之父許金鼻（林之女婿，周氏示之贅夫）、
    上訴人許添福（林之同居人）及被上訴人（林之孫）等
    人。至於林查某戶內，則有林火日（以林查某之弟）及林火
    日之子林守財（林查某之甥），寄居林查某戶內，至昭和七
    年（民國21年）林火日始分戶等情，有日據時期之戶籍謄本
    可參（見原審卷(二)，44頁、49頁、58頁）。光復後林火日於
    民國35年於同址創立新戶，門牌號碼為汐止鎮南街二七號，
    其後變更門牌號碼為慈航路37號（即今日之秀峰路153巷43
    號），林火日於45年11月6日死亡，由其養女林銀繼為戶長
    ，林銀於72年1月19日死亡，由其贅夫即上訴人丁○○繼為
    戶長等情，亦有光復後之戶籍謄本可參（見原審卷(二)，64頁
    、66頁）。由上述戶籍記載情形，可見兩造之先祖林、林
    查某雖住於同一處，但分別為戶主，並無共同生活關係。
  2.依前開戶籍資料之記載，上訴人丁○○配偶林銀之祖父林火
    日、父林守財，原係寄居於林查某戶內，其後林火日於同址
    創立新戶（現地址為系爭43號房屋），可見林火日已得林查
    某之同意，使用系爭土地建造系爭43號房屋，是上訴人丁○
    ○等3人於原審及本院審理稱系爭43號房屋為林銀先祖所建
    ，由林銀繼承，林銀死亡後由上訴人丁○○等3人繼承，於
    40年間由上訴人丁○○整修，上訴人丁○○等3人為系爭43
    號房屋及其他工作物所有人等語（見原審卷(二)，77頁、179
    頁、本院卷133頁），應屬可信。上訴人丁○○等3人雖於本
    院審理時另稱系爭43號房屋為上訴人丁○○經林查某同意所
    建云云（見本院卷，137頁），然上訴人丁○○係於43年始
    入贅於林銀，而林查某早於35年間死亡，林查某不可能同意
    上訴人丁○○建造系爭43號房屋，故上訴人此一辯解，為不
    可採。林查某既同意林火日獨立使用系爭土地建造系爭43號
    房屋，則林查某之再轉繼承人追加原告、林火日之再轉繼承
    人上訴人丁○○等3人，自應承受此使用借貸之權利義務關
    係。
  3.被上訴人所有45號房屋係借用上訴人丁○○等3人所有系爭
    43號房屋之牆壁，業據本院勘驗屬實，有勘驗筆錄（見本院
    卷，96頁）。以被上訴人住於同址數十年，不但未反對上訴
    人丁○○等3人於系爭43號房屋居住，反而利用該房屋牆壁
    另建造45號房屋，可見於林火日建造系爭43號房屋時，縱未
    取得被上訴人之被繼承人林同意，但於被上訴人在系爭43
    號房屋旁建造45號房屋時，亦應認為被上訴人已默示同意上
    訴人丁○○等3人使用系爭43號房屋之基地。
  4.參以被上訴人等2人與其他共有人另案對上訴人丁○○提出
    刑事竊佔告訴時，亦自承同意上訴人丁○○在系爭土地上建
    屋居住等情，亦有臺灣士林地方法院檢察署檢察官97年度偵
    字第6561號不起訴處分書影本可參（見原審卷(二)，69頁），
    可認上訴人丁○○等3人抗辯其使用系爭土地建造系爭43號
    房屋，已得土地所有人同意使用，自屬可信。
  5.系爭49號房屋為林銀所有，嗣由上訴人丁○○等3人等繼承
    ，亦迭據上訴人丁○○等3人自承在卷（見原審卷(二)，179頁
    背面，本院卷，133頁）且有上訴人提出之被繼承人林銀遺
    產明細可按（見原審卷(二)，85頁），上訴人於本院審理時復
    稱系爭49號房屋係兩造先祖共同建造云云，為不可採。林火
    日既經林查某同意分戶，可見林查某確有同意林火日使用系
    爭土地之意思。又系爭49號房屋雖為老舊房屋，但處於系爭
    房屋最左側，與系爭47號房屋並未相連，可見係獨立建造房
    屋，上訴人丁○○等3人復未提出其他足以說明系爭49號房
    屋為林查某、林最初建造之三合院之一部，則其辯稱系爭
    49號房屋為兩造先祖共同建造，亦非可採，應以上訴人丁○
    ○等3人所稱係上訴人丁○○配偶林銀所有，經上訴人丁○
    ○等3人共同繼承為可信。系爭49號房屋基地為林查某、林
    共有，林查某、林且居住於系爭49號房屋隔壁，常理而
    言，林銀或林火日、林守財建造系爭49號房屋，當已得林查
    某、林同意。則於林查某、林及林火日、林守財、林銀
    相繼死亡後，應由上訴人丁○○等3人及被上訴人等2人概括
    繼承此使用借貸關係。
  6.按借用人應於契約所定期限屆滿時，返還借用物；未定期限
    者，應於依借貸之目的使用完畢時返還之。但經過相當時期
    ，可推定借用人已使用完畢者，貸與人亦得為返還之請求。
    借貸未定期限，亦不能依借貸之目的而定其期限者，貸與人
    得隨時請求返還借用物，民法第470條定有明文。又借用人
    死亡者，貸與人得終止契約，亦為同法第472條第4款所明定
    。本件上訴人丁○○等3人與被上訴人等2人就系爭土地存在
    使用借貸關係，其使用借貸之目的在於建造房屋以供居住，
    已如前述。然系爭49號房屋之房屋，現供第三人放置雜物，
    為上訴人乙○○所自承（見原審卷(二)，130頁），系爭49號
    房屋與系爭47號房屋均為空地，現由上訴人丁○○等3人放
    置雜物，亦據本院勘驗明確，且有照片可據（見本院卷，96
    頁、108頁、原審卷(二)，155頁），可見上訴人丁○○等3人
    （及其先祖）借用系爭49號房屋以供居住之目的已經完畢，
    依前開規定，被上訴人等2人自得請求返還。又系爭43號房
    屋部分，現雖供上訴人丁○○居住，然借地造屋未定有期限
    者，法院自應斟酌房屋之種類、品質、經過時期、借用人之
    經濟狀況、目前有無再使用該房屋之必要並一切情形，以定
    其使用土地是否已完畢，不能一概認為必須俟房屋毀壞至不
    堪使用之時，始得謂依借貸目的已使用完畢（最高法院80年
    度台上字第2016號判決、86年度台上字第2552號判決參照）
    。本件上訴人丁○○等3人雖基於使用借貸之法律關係使用
    系爭土地建造系爭43號房屋，然上訴人丁○○使用系爭43號
    房屋已逾五十年，並育有子女即上訴人乙○○、戊○○，子
    女均已成家立業，上訴人戊○○且已搬離該處，此為上訴人
    乙○○所自承，且有戶籍謄本可參（見原審卷(二)，77頁、15
    6頁），而最初之借用人林火日已然死亡，上訴人丁○○等3
    人等亦由林銀繼承11筆價值達500餘萬元之土地，有上訴人
    丁○○等3人提出之遺產明細表（見原審卷(二)，85頁）與戶
    籍謄本可按（見原審卷(二)，69頁、156頁），可認上訴人丁
    ○○等3人已無繼續無償使用系爭土地之必要，是被上訴人
    等2人主張上訴人丁○○等3人使用借貸之目的已完畢，且其
    已終止兩造間使用借貸契約，上訴人丁○○等3人所有系爭
    49號房屋、系爭43號房屋占用系爭土地，欠缺正當權源，應
    屬可採。
  (二)關於上訴人許添福使用系爭土地建築系爭47號房屋有無正當
    權源部分：就此，被上訴人等2人主張上訴人許添福之父許
    金鼻為其母周氏示之招婿，依當時台灣民間習慣，上訴人許
    添福既從其父姓，僅得繼承其父許金鼻之遺產，從而無權繼
    承周氏示家族之財產，上訴人許添福並未舉證系爭土地共有
    人間存有分管協議，且被上訴人於40年間尚非系爭土地共有
    人之1，亦非實質占有人，縱被上訴人與上訴人許添福間當
    時確就系爭土地成立使用借貸契約，依當時民法使用借貸契
    約之規定，該契約實因被上訴人未交付借用物即系爭土地予
    上訴人許添福而不生效力，又縱認雙方確存有使用借貸契約
    ，被上訴人亦已於98年7月14日發函通知終止契約，雙方並
    無使用借貸之法律關係存在。另上訴人許添福未曾代被上訴
    人繳納系爭土地地價稅為使用土地代價，縱認上訴人許添福
    確代被上訴人繳納地價稅，仍無從據以證明雙方確就系爭土
    地成立租賃契約，且上訴人許添福僅代繳69年至74年間之地
    價稅，嗣後仍代繳地價稅亦未舉證，足證雙方並無存在租賃
    契約，再系爭土地地價稅與上訴人許添福所占用系爭592、5
    92-2、592-3地號土地部分面積之市值顯不相當，上訴人許
    添福前開主張顯然違背經驗法則。上訴人許添福占用系爭土
    地迄今已數十載，被上訴人等2人現始本於所有權之權能請
    求拆屋還地，為正當權利之行使，實與權利濫用無涉等語。
    上訴人許添福則辯稱其經系爭土地共有人同意而於系爭土地
    上建築系爭47號房屋，縱認系爭土地共有人間並無分管協議
    而同意於系爭土地上建築房屋，其對於系爭土地亦有使用借
    貸關係存在，且系爭房屋仍完好如初，堅固堪用，使用借貸
    關係尚未消滅，亦非無權占有，另被上訴人原與其約定由其
    代繳系爭土地之地價稅以為使用系爭土地之對價，其亦曾於
    69至74年間代被上訴人繳納地價稅，足證雙方有租地建屋之
    租賃關係存在，且為不定期限租賃，自屬有權占用系爭土地
    。再兩造自日據時期起即同財共居，被上訴人等2人於40餘
    年後突提起本件訴訟請求其拆屋還地，顯違誠信原則且有權
    利濫用之情等語。分述如下：
  1.查被上訴人為其母周氏示之私生子，周氏示為系爭土地之原
    共有人林「媳婦仔」，其後周氏示招贅許金鼻為夫，並生
    上訴人許添福。於林生存期間，被上訴人係以林之孫地
    位，住於系爭房屋，至於許金鼻係以林之「婿」、上訴人
    許添福則以林之「同居人」地位，與林同住一處，嗣林
    死亡後，由被上訴人繼承為戶長等情，有上訴人於原審提
    出之戶籍謄本可按（見原審卷(二)，44頁、49頁、50頁）。又
    依台灣民間習慣，「媳婦仔」並非「媳婦」而是「童養媳」
    ，亦即當事人係先以「收養」關係對待，日後若「媳婦仔」
    與自己之子結婚時，即終止收養關係，改為「媳婦」身分，
    若日後未與自己之子結婚時，即維持養女關係，如該「媳婦
    仔」招贅時，其贅夫或與贅夫所生子女，除另有特約，約定
    所生子為招家之繼嗣者外，仍稱贅夫之姓，並繼承贅夫財產
    ，而不繼承招家之財產（見本院卷，51頁至53頁，臺灣民事
    習慣調查報告，411頁至413頁）。本件周氏示為林之「媳
    婦仔」，其後並未與林之子結婚，故其與林間之收養關
    係並未終止，即周氏示仍為林之養女，此可由周氏示之贅
    夫許金鼻係以林之「婿」身分住於同處者，知其一斑。又
    周氏示與許金鼻結婚後，既仍維持林養女身分，則周氏示
    於結婚前所生子女即被上訴人，自為林之孫，故於林死
    亡後，直接繼承為戶主，及繼承林之財產。至於許金鼻之
    子即上訴人許添福，則仍稱父姓，可見當事人並未特約以上
    訴人許添福為周氏示之繼嗣者，依前開說明，僅得繼承其父
    許金鼻之財產，僅以招家家族身分，服從於戶主權，對於周
    氏示之財產，並無繼承權，是上訴人辯稱應與被上訴人共同
    繼承林之應有部分云云，為不可採。又上訴人許添福既不
    能繼承林就系爭土地之應有部分，則其聲請訊問其胞姊林
    陳月裡、王許省，以證明上訴人許添福為共有及興建系爭房
    屋之經過，本院認無必要。
  2.上訴人許添福抗辯其代被上訴人繳交地價稅之事實，固據其
    提出69年2期、70年1期、70年2期、71年下期、73年、74年
    地價稅繳納通知書(第一聯通知及收據；蓋有公庫收款章)影
    本各1紙為證(原審卷(二)，第72至74頁)。然為被上訴人所否
    認，並稱前揭繳地價稅非由上訴人許添福代繳等語，並於原
    審審理時提出上開70年1期、71年下期、73年、74年地價稅
    繳納通知書原本各1紙為證。按繳納金錢者，通常持有收據
    原本，上訴人許添福雖持有前開通知書(收據)影本，但未持
    有收據原本，已難認定上訴人許添福確有繳納前開地價稅之
    事實。縱認上訴人許添福確有繳納地價稅之事宜，然土地占
    有人代土地所有權人繳納地價稅之原因非一，尚難僅以繳納
    地價稅之事實，即認以繳納地價稅作為占有使用土地之對價
    ，上訴人許添福復不能提出證據證明與系爭土地所有人間，
    有不定期租賃契約存在，所辯兩造間就前開占有使用之系爭
    土地有租賃關係存在云云，即難憑採。
  3.上訴人許添福另抗辯系爭建物係經被上訴人之同意後，方興
    建等語，雖為被上訴人等2人所否認。然上訴人許添福係利
    用被上訴人所有45號房屋之牆壁建築系爭47號房屋，已如前
    述，被上訴人復始終居住於45號房屋，若其未同意上訴人許
    添福建造，豈會數十年來，均無異議？何況被上訴人等2人
    與其他共有人對上訴人許添福提出前開刑事竊佔告訴時，亦
    自承同意上訴人許添福在系爭土地上建屋居住等情，亦有前
    開不起訴處分書影本可參（見原審卷(二)，69頁），訴外人即
    被上訴人之子林誠昌，於前開刑事案件檢察官訊問，亦稱被
    上訴人曾同意上訴人許添福於系爭土地興建房屋等語，有同
    署97年8月18日訊問筆錄在卷足參(見原審卷(二)，第86頁)，
    可認上訴人許添福抗辯其使用系爭土地建屋居住，已得被上
    訴人等2人之同意，兩造間應成立使用借貸關係，應當可信
    。
  4.然被上訴人等2人所以同意上訴人許添福使用系爭土地建築
    系爭47號房屋，目的在提供上訴人許添福居住處所，而上訴
    人許添福卻將之用以供設立神壇及修車廠之用（目前部分供
    設立神壇，部分充作停車場及放置雜物），亦為上訴人許添
    福所自承（見原審卷(二)，180頁），且有照片可參（見原審
    卷(二)，150頁），可見其使用借貸之目的，已然完畢，依前
    開說明，被上訴人等2人主張兩造間使用借貸關係已當然終
    止。何況被上訴人於原審審理時，以上訴人許添福興建廟宇
    、修車廠之前開行為顯已逾被上訴人同意上訴人許添福興建
    房舍之目的，有違兩造之約定，依民法第472條第2款之規定
    終止系爭土地之使用借貸關係，有被上訴人提出之終止使用
    借貸關係之存證信函附卷可佐(見原審卷(二)，第153頁)，是
    兩造使用借貸關係既已終止，上訴人許添福占用系爭土地，
    欠缺正當權源，亦為可採。
  (三)關於被上訴人等2人請求有無理由部分：上訴人占用系爭土
    地建築房屋，或因使用目的完畢，或經被上訴人為終止契約
    ，已欠缺正當權源，已如前述，則被上訴人等2人主張上訴
    人為無權占有系爭土地，請求將系爭土地上房屋與其他工作
    物拆除，並將土地返還予被上訴人等2人及其他共有人，自
    屬有據。
六、綜上所述，被上訴人本於民法第767條、第821條規定，請求
    上訴人丁○○等3人應將系爭土地上如附圖所示592(A)部分(
    面積為66平方公尺)及附圖所示592之1(A)、592之2(A)部分(
    面積為65平方公尺)之房屋與其他工作物拆除，將土地返還
    予被上訴人等2人及共有人全體；上訴人許添福應將系爭土
    地上如附圖所示592(B)、592之2 (B)、592之3(A)部分(面積
    為290平方公尺)之房屋與其他工作物拆除，將土地返還予被
    上訴人等2人及共有人全體，追加原告為同一聲明之請求，
    均為有理由，應予准許。原審判命上訴人應為前開拆除及返
    還，於法並無不合。上訴意旨指摘原判決不當，聲明廢棄改
    判，為無理由，應予駁回其上訴。
七、據上論結，本件上訴為無理由。依民事訴訟法第449條第1項
    、第85條第1項前段，判決如主文。
中    華    民    國     99    年    5    月    18    日
                     民事第七庭
                         審判長法  官   鄭三源
                               法  官   魏麗娟
                               法  官   呂太郎
正本係照原本作成。
如不服本判決，應於收受送達後20日內向本院提出上訴書狀，其
未表明上訴理由者，應於提出上訴後20日內向本院補提理由書狀
（均須按他造當事人之人數附繕本）上訴時應提出委任律師或具
有律師資格之人之委任狀；委任有律師資格者，另應附具律師資
格證書及釋明委任人與受任人有民事訴訟法第466條之1第1項但
書或第2項（詳附註）所定關係之釋明文書影本。
中    華    民    國    99    年    5     月    19    日
                               書記官   黃千鶴
附註：
民事訴訟法第466條之1（第1項、第2項）：
對於第二審判決上訴，上訴人應委任律師為訴訟代理人。但上訴
人或其他法定代理人具有律師資格者，不在此限。
上訴人之配偶、三親等內之血親、二親等內之姻親，或上訴人為
法人、中央或地方機關時，其所屬專任人員具有律師資格並經法
院認為適當者，亦得為第三審訴訟代理人。

司法院資訊處製作；財團法人民間司法改革基金會備份。
